ACORDAO-COMPLETO-2392355

ACÓRDÃO 214/2020 ATA 3/2020 - PLENÁRIO

VISTOS, relatados e discutidos estes autos de Representação formulada pela Companhia Brasileira de Máquinas, com base no § 1º do art. 113 da Lei 8.666, de 21/6/1993, reportando a esta Corte de Contas o cometimento de irregularidades pelo Município de Água Limpa-GO na condução do Pregão Presencial 10/2019, destinado à aquisição de um caminhão coletor/compactador de lixo e uma pá carregadeira a serem pagos com recursos públicos federais transferidos àquela edilidade pela Superintendência do Desenvolvimento do Centro-Oeste (Sudeco) no âmbito do Convênio 883047/2019;
ACORDAM os Ministros do Tribunal de Contas da União, reunidos em Sessão de Plenário, em:
9.1. conhecer da presente Representação, eis que satisfeitos os requisitos de previstos nos arts. 235 e 237, inciso VII, do Regimento Interno do TCU, combinados com o art. 113, § 1º, da Lei 8.666/1993, e com o art. 103, § 1º, da Resolução-TCU 259, de 7/5/2014, para, no mérito, considerá-la procedente;
9.2. referendar a medida cautelar e providências acessórias adotadas pelo relator do presente feito por meio do despacho contido na peça 14 destes autos, nos termos do art. 276, § 1º, do Regimento Interno do TCU;
9.3. determinar à Superintendência do Desenvolvimento do Centro-Oeste, com fundamento no art. 250, inciso II, do Regimento Interno do TCU, que só repasse ao Município de Água Limpa-GO, no âmbito do Convênio 883047/2019, os recursos financeiros no valor de R$ 326.000,00 (trezentos e vinte e seis mil reais) , destinados à aquisição de pá carregadeira, após análise da regularidade do processo licitatório que vier a substituir o Pregão 10/2019;
9.4. com amparo art. 71, inciso IX, da Constituição Federal de 1988 e no art. 250, inciso II, do Regimento Interno do TCU, determinar ao Município de Água Limpa-GO que promova a anulação de todos os atos inerentes ao Pregão Presencial 10/2009 relacionados ao item pá carregadeira, assim como do Contrato 96/2019 celebrado com a empresa Valence Máquinas e Equipamentos Ltda. (CNPJ 01.173.053/0001-77) , em razão do descumprimento do art. 3º, inciso II, da Lei 10.520, de 17/7/2012, e do art. 3º, §1º, da Lei 8.666/1993, na medida em que houve restrição injustificada ao caráter competitivo do certame, ao se exigir no edital, "vão livre do solo mínimo de 420 mm" e "motor próprio do fabricante" sem respaldo em elementos técnicos ou de desempenho operacional;
9.5. determinar, ainda, ao Município de Água Limpa-GO, novamente com fundamento no art. 250, inciso II, do Regimento Interno do TCU, que, caso opte por realizar novo procedimento licitatório para aquisição de pá carregadeira com recursos públicos federais, atente, em especial, para o seguinte:
9.5.1. de acordo com o princípio da especificidade mínima que garante o cumprimento das obrigações, estabelecido pela Constituição Federal, art. 37, inciso XXI, as especificações técnicas dos objetos das licitações, inclusive pás carregadeiras, precisam ser justificadas tecnicamente, devendo estes critérios ser os mínimos necessários para a garantia do alcance do objetivo da licitação, havendo, ainda, a necessidade de que todo esse nexo relacional esteja justificado nos autos do processo licitatório;
9.5.2. tendo em vista o disposto nos arts. 26, parágrafo único, incisos II e III, e 43, inciso IV, da Lei 8.666/1993, assim como no art. 3º, inciso XI, do Decreto 10.024, de 20/9/2019, realize pesquisa de preços prévia à licitação com base em cesta de preços aceitáveis, tais como os oriundos de pesquisas diretas com fornecedores ou em seus catálogos, valores adjudicados em licitações de órgãos públicos, sistemas de compras (Comprasnet) , valores registrados em atas de sistema de registros de preços, avaliação de contratos recentes ou vigentes e compras e contratações realizadas por corporações privadas em condições idênticas ou semelhantes;
9.5.3. em atendimento ao art. 1º, § 4º, do Decreto 10.024/2019, utilize a modalidade pregão, na forma eletrônica, salvo fique comprovada a inviabilidade técnica ou a desvantagem para a administração na utilização desse procedimento eletrônico;
9.6. determinar à SecexDesenvolvimento que, após ser dada ciência dessa deliberação à Companhia Brasileira de Máquinas, ao Município de Água Limpa-GO e à empresa Valence Máquinas e Equipamentos Ltda., providencie, por intermédio de seu dirigente, em conformidade com o art. 169, inciso V, do Regimento Interno do TCU, o encerramento dos presentes autos no sistema informatizado de controle de processos desta Corte de Contas.

Representação sobre possíveis irregularidades na condução de pregão presencial para aquisição de um caminhão coletor/compactador de lixo e uma pá carregadeira a serem pagos com recursos públicos federais transferidos por meio de convênio. Referendo de medida cautelar e análise de mérito.

Superintendência do Desenvolvimento do Centro-Oeste (Sudeco) e Município de Água Limpa-GO.

3. Autor da Representação: CBMAQ - Companhia Brasileira de Máquinas (CNPJ 11.239.764/0002-31).

13.1. Ministros presentes: Ana Arraes (na Presidência), Walton Alencar Rodrigues, Aroldo Cedraz (Relator), Raimundo Carreiro e Vital do Rêgo.
13.2. Ministros-Substitutos convocados: Marcos Bemquerer Costa e André Luís de Carvalho.

ACORDAO-COMPLETO-2416050

Acórdão 1844/2020 - Plenário

AROLDO CEDRAZ

Inicio este Relatório transcrevendo, com alguns ajustes de forma e fundamentado no inciso I do § 3º do art. 1º da Lei 8.443, de 16/7/1992, parte da instrução elaborada no âmbito da Secretaria de Controle Externo do Desenvolvimento Econômico (SecexDesenvolvimento) e autuada como peça 56:
"INTRODUÇÃO
Cuidam os autos de Representação a respeito de possíveis irregularidades ocorridas na Prefeitura Municipal de Água Limpa/GO, relacionadas ao Pregão Presencial 10/2019, realizado em 25/10/2019 para aquisição de um caminhão coletor/compactador de lixo e uma pá carregadeira, no âmbito do Convênio 883047/2019, celebrado entre a municipalidade e a Superintendência do Desenvolvimento do Centro-Oeste (Sudeco) , conforme documento acostado à peça 1.
HISTÓRICO
2. A Representação foi formulada pela Companhia Brasileira de Máquinas (CBMAQ) , CNPJ 11.239.764/0002-31, com base no § 1º do art. 113 da Lei 8.666, de 21/6/1993, sob a alegação de que o edital do Pregão Presencial 10/2019 continha exigências que comprometeriam o caráter competitivo da licitação e, assim, prejudicariam a isonomia entre os licitantes. Tais exigências consistiam nas seguintes especificações para a pá carregadeira registradas no Termo de Referência constante do Anexo II do referido edital: 'vão livre do solo mínimo de 420 mm' e 'motor próprio do fabricante' (peça 2, p. 21) .
3. Na instrução inicial (peça 11) , registrou-se que a representação preenchia os requisitos de admissibilidade constantes no art. 235 e art. 237, VII, do Regimento Interno do TCU e no art. 103, § 1º da Resolução-TCU 259/2014. Dessa forma, concluiu-se que a representação poderia ser conhecida, para fins de comprovar a sua procedência, nos termos do art. 234, § 2º, segunda parte, do Regimento Interno do TCU, aplicável às representações de acordo com o parágrafo único do art. 237 do mesmo RI/TCU.
4. O exame técnico, por sua vez, demonstrou que havia plausibilidade jurídica no caso em exame, conforme definição contida no item 22.2, inciso I, da Portaria-Segecex 12/2016, devido à probabilidade de existência de grave infração à norma legal decorrente de restrição à competitividade do certame licitatório. Isso porque as exigências acima mencionadas podem ter impedido a participação de um maior número de licitantes no certame, pois apenas uma empresa participou daquele pregão, quanto ao objeto pá carregadeira e a contratação se deu pelo valor exato disposto no respectivo edital para o item, R$ 326.000,00. Na instrução destacou-se, inclusive (peça 11, p. 3) , que: 'em duas oportunidades (17/5 e 12/7/2019) , em resposta à pesquisa prévia de preços realizada pela P. M. de Água Limpa/GO, a empresa vencedora do certame no item pá carregadeira, Valence Máquinas e Equipamentos Ltda., apresentou proposta de R$ 316.000,00 para o mesmo equipamento (extraídas do Siconv, peças 5 e 6) '.
5. A instrução destacou que houve interesse de participação de outras empresas na licitação, já que três empresas apresentaram impugnação ao edital (peça 2, p. 41) . Porém, não participaram do Pregão em virtude das exigências estabelecidas no edital. Por fim, a resposta da Prefeitura à impugnação procedida pela Representante não continha razões técnicas ou de desempenho operacional para justificar tais exigências (peça 2, p. 41-47) .
6. Conforme relatado na instrução, o Pregão Presencial 10/2019 foi realizado pela Prefeitura em 25/10/2019 (peça 7) e o resultado foi homologado em 30/10/2019, tendo sido vencedora a empresa Valence Máquinas e Equipamentos Ltda. (peça 8) . Logo em seguida (1º/11/2019) , foi celebrado o Contrato 96/2019 entre a Prefeitura e a referida empresa para fornecimento do equipamento licitado, no qual consta vigência por 120 dias a contar da assinatura e prazo de entrega de trinta dias a partir do mesmo marco (peça 9) . No entanto, detectou-se em pesquisa no Siconv que o repasse dos recursos previstos no Convênio 883047/2019 ainda não havia sido realizado.
7. Tendo isso em conta, e com relação ao perigo da demora e eventual ineficácia da decisão de mérito neste processo, entendeu-se que seria urgente a adoção de medida acautelatória, pois eventual demora poderia comprometer a eficácia da decisão de mérito, considerando que a entrega do objeto do contrato poderia se concretizar imediatamente. Ademais, não se vislumbrou perigo da demora reverso com a adoção da medida cautelar, pois não se identificou risco à Administração ou a direitos subjetivos de terceiros.
8. Considerando esse contexto, a instrução propôs conhecer da presente representação, conforme destacado no parágrafo 3º acima. Além disso, consoante o art. 276 do RITCU, propôs-se a adoção de medida cautelar, sem a oitiva prévia da entidade, determinando àquela Prefeitura a suspensão da execução do Contrato 96/2019, até que o Tribunal julgasse o mérito desta Representação, considerando a presença dos pressupostos da plausibilidade jurídica e do perigo da demora no caso concreto em análise. Propôs-se, ainda, a expedição de determinação à Sudeco para que não repassasse à Prefeitura de Água Limpa/GO o valor de R$ 326.000,00, relativo ao Convênio 883047/2019, até o julgamento de mérito deste processo. Por fim, sugeriu-se a realização de oitivas da Prefeitura e da empresa vencedora do certame.
9. A equipe diretiva desta Secretaria manifestou concordância com o encaminhamento proposto, com pequenos ajustes de forma (peças 12 e 13) . Em seguida, por meio de Despacho datado em 12/11/2019 (peça 14) , o Ministro Relator Aroldo Cedraz conheceu da Representação em tela e expediu as seguintes determinações, com fundamento nos arts. 157, 250, inciso V, e 276, caput e § 3º, do Regimento Interno/TCU:
11.1. à Superintendência do Desenvolvimento do Centro-Oeste (Sudeco) que se abstenha de repassar à Prefeitura Municipal de Água Limpa-GO, no âmbito do Convênio 883047/2019, recursos financeiros no valor de R$ 326.000,00 (trezentos e vinte e seis mil reais) , até que este Tribunal se manifeste quanto ao mérito da presente Representação;
11.2. à Prefeitura Municipal de Água Limpa-GO que, enquanto não sobrevier manifestação de mérito no âmbito destes autos, suspenda cautelarmente, de imediato e inaudita altera pars, a execução do Contrato 96/2019 celebrado com a empresa Valence Máquinas e Equipamentos Ltda. (CNPJ 01.173.053/0001-77) , cujo objeto é o fornecimento de pá carregadeira ao Município, no valor de R$ 326.000,00;
11.3. a oitiva da Prefeitura Municipal de Água Limpa-GO, para que apresente justificativas, no prazo de 15 (quinze) dias, acerca da inserção, no Termo de Referência relativo ao Pregão Presencial 10/2019, para aquisição de pá carregadeira, de exigências para que este equipamento disponha de 'vão livre do solo mínimo de 420 mm' e de 'motor próprio do fabricante', sem respaldo em elementos técnicos ou de desempenho operacional, incorrendo em restrição à competitividade da licitação, impedindo a participação de um maior número de licitantes no mencionado certame;
11.4. seja a referida Prefeitura diligenciada com vistas à obtenção de cópia completa, preferencialmente em meio magnético, do processo do Pregão Presencial 10/2019; e
11.5. a oitiva da empresa Valence Máquinas e Equipamentos Ltda., na qualidade de vencedora do Pregão Presencial 10/2019, para que, se assim o desejar, manifeste-se sobre os fatos apurados neste processo.
12. Por fim, determino à SecexDesenvolvimento que:
12.1. objetivando subsidiar os esclarecimentos ora requeridos, encaminhe à Prefeitura Municipal de Água Limpa/GO e à empresa Valence Máquinas e Equipamentos Ltda. cópia do presente despacho, assim como da instrução que o precede (peça 11) e da Representação da empresa CBMAQ - Companhia Brasileira de Máquinas (peça 1) ; e
12.2. uma vez transcorrido o prazo estipulado acima, instrua o presente feito, atentando à necessidade de fazê-lo em caráter de urgência, dada a natureza cautelar da medida ora adotada.
10. Em atendimento ao referido despacho, foram expedidos os Ofícios 0602 a 0604/2019 (peças 15 a 17) para notificação e oitiva das partes. As respectivas respostas foram recebidas pelo Tribunal, conforme documentos acostados às peças 25 a 54, e o processo foi então encaminhado para instrução desta Secretaria em 26/12/2019.
11. Ante ao exposto dá-se continuidade à fase de análise e instrução técnica dos presentes autos, conforme despacho à peça 14.
EXAME TÉCNICO
12. A presente representação foi motivada pela inserção no Termo de Referência, relativo ao Pregão Presencial 10/2019, para aquisição de pá carregadeira, de exigências para que este equipamento disponha de 'vão livre do solo mínimo de 420 mm' e de 'motor próprio do fabricante' (peça 2, p. 21) , sem respaldo em elementos técnicos ou de desempenho operacional, o que supostamente incorreria em restrição à competitividade da licitação, impedindo a participação de um maior número de licitantes no mencionado certame.
13. Desta forma, em seguida, após uma síntese dos argumentos apresentados pelas partes, passaremos à análise de mérito dos presentes autos.
a) Dos fundamentos da representante (peça 1) 
Nesse ponto, colaciono a seguir trechos da instrução inicial (peça 11) , que sintetizam os motivos do representante:
Segundo o Representante, a manutenção da exigência de 'vão livre do solo mínimo de 420 mm' frustra o caráter competitivo da licitação e prejudica a isonomia entre os licitantes visto ser 'uma exigência ínfima e sem sentido, que não tem nenhum caráter técnico operacional' que a justifique (peça 1, p. 6) . Exemplifica sua argumentação com o fato de que comercializa máquina que tem 'vão livre do solo' de 400 mm, ou seja, estaria impedido de participar da licitação pela diferença de apenas dois centímetros. Segundo ele, tal diferença, em nada interfere no desempenho técnico/operacional da máquina.
O Representante também se insurgiu contra a especificação presente no Termo de Referência de ser o 'motor da mesma marca do fabricante'. Alega que tal exigência limita a participação de diversas empresas e se revela contrária ao interesse público. Lista exemplos de diversos tipos de veículos cujo motor é de fabricante diferente e que se destacam por sua 'qualidade, durabilidade e força de mercado'. No que tange à pá carregadeira cita as marcas Hyundai e LiuGong que possuem motor da marca Cummins (peça 1, p. 7) .
Consigna o Representante que no mercado atual, em média, 90% das máquinas usam, além de motor, outros componentes de marcas diferentes da do fabricante como 'eixos, transmissões e sistema hidráulicos'.
Alega também que, 'se o motor deve ser da mesma marca que o fabricante do equipamento então, pela mesma lógica, o resto dos componentes do sistema hidráulico também deveria ser da mesma marca'. Afirma que a marca do motor ou dos componentes não importa, pois, 'o que determina o desempenho e eficiência do propulsor são suas características técnicas' (peça 1, p. 8) . (...) 
Conclui o Representante que (peça 1, p. 9) : 'O desequilíbrio entre o que está sendo exigido pela prefeitura para com os princípios e normas que regem as compras públicas resta evidente, à medida que algumas das características indicadas não estão amparadas por nenhuma justificativa técnica/operacional, o que, por si só, macula o processo, acaso mantido como está'.
b) Da oitiva da Prefeitura de Água Limpa do Estado de Goiás 
b.1) Objetivo: apresentar justificativas acerca da inserção, no Termo de Referência relativo ao Pregão Presencial 10/2019, para aquisição de pá carregadeira, de exigências para que este equipamento disponha de 'vão livre do solo mínimo de 420 mm' e de 'motor próprio do fabricante', sem respaldo em elementos técnicos ou de desempenho operacional.
b.2) Resposta da prefeitura (peça 27) :
 Em suma, a prefeitura expõe aspectos relacionados ao instrumento de convênio e pondera o seguinte:
i) há no mercado uma gama de marcas de veículos de acordo com as especificações informadas no Edital e Termo de Referência, conforme pode ser demonstrada por propostas e orçamentos que atendem aos critérios, disponíveis aos licitantes, onde não são caracterizados quaisquer direcionamentos ou descrições exageradas;
ii) Não houve divergência entre o objeto do convênio e o Pregão Presencial 10/2019 (peça 27, p.3) ;
iii) O termo de referência do Pregão presencial foi elaborado de acordo com a Instrução Normativa do TCM do Estado de Goiás 12/2004 e dos artigos 15, §7º, I e II, da Lei 8.666/93 e artigo 3º, II, da Lei 10.520/02. Ou seja, é cabível, sempre que houver necessidade e conveniência, de se estabelecer critérios uniformes paras as contratações realizadas pela Administração, atendendo ao princípio da padronização. Além disso, o Termo de Referência deve conter todos os elementos necessários e suficientes par caracterizar o objeto da contratação. Nesse sentido se posicionou o TCU, por meio do Acórdão 531/2007-TCU-Plenário (peça 27, p.6) ;
iv) O Convênio SICONV 883047/2019, celebrado entre a Sudeco e o Município determina que a licitação decorrente seja realizada nas especificações descritas daquele, sem alterações, logo aprovadas por órgão técnico competente (peça 27, p.7) ;
v) A legislação brasileira confere ao administrador o poder discricionário, podendo-se escolher dentre várias alternativas legais a que se revelar mais vantajosa à administração pública (peça 27, p.7) ;
vi) Não restringe o caráter competitivo quando exige a utilização de vão livre do solo mínimo de 420 mm. É um padrão técnico mínimo, não exclusivo;
vii) Conclui afirmando que as informações forneceram a condição de definição do objeto em questão, mas sem direcionar a marca ou pormenorizar excessivamente este, além do fato da existência de vários orçamentos de preços, o que comprova o entendimento ao solicitado por diversas marcas, determinando-se o vencedor pelo critério de menor preço (peça 27, p.10) .
c) Da oitiva da empresa Valence Máquinas e Equipamentos Ltda. 
c.1) Objetivo: na qualidade de vencedora do Pregão Presencial 10/2019, para que, se assim desejar, manifestar sobre os fatos apurados neste processo.
c.2) Resposta da empresa Valence (peça 25) :
14. A empresa defende, no que tange às exigências e especificações do Termo de Referência, que a pá carregadeira visa, fundamentalmente, a servir na recuperação da malha viária rural e também à população urbana. O que justifica as especificações técnicas contidas no Edital. Assim, não são propriamente exigências editalícias autônomas decorrentes de um exercício arbitrário da discricionariedade administrativa, mas sim oriundas de exame e deliberação de dois órgãos, homologadas e transpassadas por autoridade superior, no caso a Sudeco (peça 25, p.5) .
15. Quanto à exigência do vão livre de 420 mm, justifica-se para garantir ao equipamento maior facilidade de acesso e trafegabilidade nos mais variados terrenos bem como a transposição de obstáculos comuns a áreas rurais mostrando-se uma exigência natural e necessária para o bom atingimento do objetivo da licitação em específico. 
16. Esclarece que o uso de um equipamento com vão menor expô-lo-ia a uma maior probabilidade de ocorrência de danos, situação em que seria imprescindível paralisá-lo para os devidos reparos e manutenção, e arcar com os respectivos custos (peça 25, p.6) . 
17. Segundo a empresa, ao menos outras 05 (cinco) marcas atendem à exigência de vão mínimo superior a 420 mm, segundo pesquisa na internet, afastando a possibilidade de se falar em restrição à concorrência, quais sejam: 
18. Afirma que a própria representante comercializa o modelo LIUGONG 856H, que possui um vão livre sobre o solo de 431 mm, maquinário que atenderia às especificações, conforme prospecto obtido em site de empresa concorrente, mas optou em oferecer um equipamento de menor custo que não atende (peça 25, p.8-9) .
19. Quanto à exigência de motor do mesmo fabricante, a empresa tem como finalidade tornar mais céleres, seguros e eficazes os procedimentos de manutenção do equipamento, o que também atende ao interesse público, à eficiência administrativa e à economicidade tornando, assim, a contratação mais vantajosa (peça 25, p.9-10) .
20. Alega, também, que é perfeitamente possível apontar, ao reverso do que afirmou a Representante, outros modelos com motor próprio do fabricante, o que demonstra não haver restrição à competitividade também quanto a este quesito (peça 25, p.11) :
21. Assevera, ainda, que a escolha das especificações técnicas contidas no Edital deu-se a partir da discricionariedade da Administração Pública como base legítima na realidade da licitação e diante das necessidades locais, consubstanciando descrição do objeto licitado de maneira precisa, suficiente e clara para atender às expectativas do Município. Nesse sentido, colaciona trechos do Acórdão 2730/2015-TCU-Plenário, da relatoria do Ministro Bruno Dantas, e Súmula 177 do TCU (peça 25, p.12) . 
22. Reforça que, pelo menos, outros quatro modelos atenderiam às especificações do Edital, afastando, assim, a restrição ao caráter competitivo do certame (peça 25, p. 14) .
23. Noutra esteira, afirma que, nos termos do art. 71, X, §1º, da Constituição da República de 1988, a sustação de contratos deve decorrer tão somente de ato originário do Poder Legislativo. Portanto, o Tribunal de Contas da União não é competente para executá-la. Nesse sentido, colaciona trechos de julgados do STF (peça 25, p.17) .
24. Ao fim, a empresa Valence requer a revogação da tutela cautelar determinando a suspensão dos repasses do Convênio, a revogação da medida cautelar que suspendeu a execução do Contrato Administrativo 96/2019, o julgamento pela improcedência da presente Representação e manutenção do regular andamento do Contrato e do procedimento licitatório (peça 25, p.18-19) .
Análise
25. Tanto a Prefeitura quanto a empresa Valence defendem a regularidade do certame, com base nos argumentos já sumarizados na presente instrução, que ora optamos por analisá-los de forma conjunta. 
26. A presente representação derivou de exigências, no termo de referência relativo ao Pregão Presencial 10/2019, para aquisição de pá carregadeira, que este equipamento disponha de 'vão livre do solo mínimo de 420 mm' e de 'motor próprio do fabricante' (peça 2, p. 21) , sem respaldo em elementos técnicos ou de desempenho operacional, incorrendo em restrição à competitividade da licitação, impedindo a participação de um maior número de licitantes no mencionado certame.
27. A esse respeito, tem-se que, no planejamento de suas aquisições de equipamentos, a Administração deve identificar um conjunto representativo dos diversos modelos existentes no mercado que atendam completamente suas necessidades antes de elaborar as especificações técnicas e a cotação de preços, de modo a caracterizar a realização de ampla pesquisa de mercado e evitar o direcionamento do certame para modelo específico pela inserção no edital de características atípicas. Nesse sentido leciona o Acórdão 2383/2014-TCU-Plenário. Essa não foi a realidade do certame. 
28. Em que pese a afirmação da Prefeitura da existência de vários orçamentos para comprovar que várias marcas de pá carregadeira atendiam às especificações, esta só apresentou dois orçamentos de preços estimativos para fins de referência: um da Valence, empresa vencedora do certame, no valor de R$316.000,00 (peça 29, p. 16-22) , e outra da distribuidora Cummins Centro Oeste Ltda., no valor de R$310.000,00 (peça 29, p. 22-25) .
29. Dessa forma, causa espécie que a contratação tenha sido pelo valor de R$ 326.000,00, visto que não localizamos nos autos justificativa para a contratação com preço acima do valor estimado, nem para a existência de somente dois orçamentos de preços estimativos, não obstante o mercado fornecedor ser vasto, afrontando o art. 26, parágrafo único, incisos II e III, e o art. 43, inciso IV, da Lei 8.666/1993.
30. No tocante às exigências ora impugnadas, os argumentos apresentados tanto pela Prefeitura quanto pela empresa Valence não se embasam em elementos técnicos ou de desempenho profissional. 
31. A Lei 8.666/93 é cristalina no sentido de que é vedado incluir cláusulas ou condições irrelevantes ou desnecessárias para o objeto do contrato (art. 3º, § 1º) . 
32. É certo que qualquer condição incluída na especificação do objeto restringe o rol de potenciais participantes do certame. Quando essa condição é comprovadamente desnecessária ao interesse público, ela é vedada, pois vai restringir o caráter competitivo do certame e prejudicar a satisfação do princípio da proposta mais vantajosa. Nessa linha direciona o art. 3º, II, da Lei 10.520/2002: 'a definição do objeto deverá ser precisa, suficiente e clara, vedadas especificações que, por excessivas, irrelevantes ou desnecessárias, limitem a competição'.
33. Embora tanto a prefeitura quanto a empresa vencedora do certame tenham demonstrado que existem no mercado, pelo menos, quatro marcas diferentes do equipamento que poderiam atender às especificações, a representante apresentou uma lista com exemplos de diversos tipos de veículos cujo motor é de fabricante diferente e que se destacam por sua 'qualidade, durabilidade e força de mercado'. No que tange à pá carregadeira cita as marcas Hyundai e LiuGong que possuem motor da marca Cummins, como exemplo (peça 1, p. 7) . 
34. Além disso, a tese de restrição ao caráter competitivo é reforçada pelo fato de somente uma empresa ter participado do certame.
35. As justificativas apresentadas pela Valence para justificar as exigências em questão são superficiais e desprovidas de evidências técnicas. Não deixou claro o porquê da necessidade dessas exigências. Porque escolher o mínimo de 420 mm de vão livre e não 400 mm, 390 mm ou outro qualquer? Porque, necessariamente o equipamento e o motor serem do mesmo fabricante do equipamento é a solução mais eficiente?
36. Não é razoável exigir um vão livre mínimo de 420 mm e que o motor seja do próprio fabricante sem justificativa técnica/operacional e econômica. 
37. Por oportuno cabe destacar que consta nos autos a Nota Técnica do Centro de Apoio Operacional da Moralidade Administrativa (CMA) e do grupo especial anticorrupção (GEAC) 2/2017, do Ministério Público de Santa Catarina, que orienta aos promotores de justiça com atuação na área de Moralidade Administrativa no sentido de que, para a compra de máquinas pesadas, deve estar descrito no objeto do edital somente as características básicas do equipamento. E ainda delimita que, no caso de pá carregadeira, especifique somente potência mínima, peso operacional mínimo, volume mínimo da caçamba e dimensão mínima da sapata (peça 39, p.3-4) . 
38. Além disso, houve impugnação ao Edital com ressalvas à especificação, [sendo que] as respostas da Prefeitura não se basearam em fundamentos técnicos ou de capacidade operacional (peça 39, p.9-15) .
39. A prefeitura argumenta a necessidade de seguir uma certa padronização. Porém, não apresentou elementos ou documentos que suportem essa assertiva, como, por exemplo, contratações anteriores, especificações de equipamentos semelhantes já existentes, tornando esse argumento irrelevante. 
40. Noutra esteira, o argumento da Prefeitura de que adotou a mesma especificação constante no plano de trabalho do Convênio 883047/2019, procede (peça 51, p.6) . Ocorre, porém, que o mesmo convênio é claro ao dispor, no preâmbulo, que está regido pela Lei 8.666/93 (peça 30, p.8) . Portanto, os limites desta lei devem prevalecer.
41. Em outra linha, ante aos argumentos, da Prefeitura e da empresa Valence, no sentido de que a especificação técnica se deu a partir do poder discricionário conferido ao administrador, tecemos as seguintes considerações.
42. O art. 2º da Constituição Federal, dispõe acerca da separação dos poderes que devem ser independentes e harmônicos entre si. Todavia, para preservar a harmonia e impedir possíveis crises institucionais, o controle não é absoluto, encontrando balizas normativas de atuação.
43. Sinteticamente, quanto à natureza do controle, existem duas classificações básicas: de legalidade e de mérito.
44. O controle de legalidade é baseado na análise da conduta administrativa com as normas jurídicas, podendo ser desenvolvido pelos órgãos de controle interno e externo (é o caso do controle exercido pelos Tribunais de Contas sobre a atuação dos gestores públicos) .
45. De fato, no sistema jurídico brasileiro a regra é de que não é possível o controle externo do mérito do ato administrativo, ou seja, não compete a um órgão estranho à Administração Pública o controle do conteúdo da decisão, posto que é atribuição exclusiva do gestor decidir, de acordo com os limites traçados pela lei, acerca da conduta que entender mais conveniente e oportuna ao atendimento do interesse público.
46. Desse modo, como a especificação do objeto da licitação encontra-se alocada na esfera da discricionariedade administrativa, prevalece o entendimento pela impossibilidade de controle externo da descrição da aquisição, uma vez que cada Poder é independente para estabelecer suas próprias diretrizes.
47. Entretanto, se a tipificação do objeto do processo de seleção ferir a Lei 8.666/93 ou mostrar-se em desacordo com os princípios da proporcionalidade e da economicidade, entende-se pela possibilidade da verificação do objeto pelas Cortes de Contas, cuja atuação será enquadrada como controle de legalidade do ato administrativo, e não de mérito.
48. O fato é que não pode a administração estabelecer exigências superiores ao que se revela realmente necessário para a execução do objeto da licitação, visto que pode prejudicar a obtenção da proposta mais vantajosa, restringindo o número de participantes do certame.
49. A finalidade da aquisição dos bens é promover a limpeza da cidade, o que incluiria parques e regiões rurais, bem como recuperação das infraestruturas nas estradas vicinais do município (peça 32, p.18) . Portanto, trata-se de serviços comuns de limpeza e de recuperação de vias. 
50. Foi argumentado pela empresa Valence que a exigência de motor do mesmo fabricante poderia levar a menos gastos com manutenção. Mas, essa assertiva carece de mais elementos ou documentos probatórios.
51. A empresa Valence justifica o vão livre de mínimo de 420 mm, afirmando que um vão menor vai ocasionar maior probabilidade de ocorrência de danos ao equipamento. Bem como, afirma que a exigência de motor do mesmo fabricante tem como finalidade tornar mais céleres, seguros e eficazes os procedimentos de manutenção do equipamento. Essas assertivas são meras ilações sem suporte probatório. 
52. Noutra esteira, tem razão a empresa Valence quando afirma que o TCU não pode sustar contrato administrativo. Ocorre que nos presentes autos não houve a suspensão do contrato diretamente pelo TCU e sim a determinação para que a prefeitura de Água Limpa/GO suspenda a execução do contrato, com fulcro no art. 71 da Constituição Federal e nos artigos 249 a 252 do Regimento Interno do TCU.
53. Ante ao exposto, resta caracterizado a inexistência de justificativa de natureza técnica e/ou operacional para sustentar as exigências de 'vão livre do solo mínimo de 420 mm' e de 'motor próprio do fabricante', incorrendo em restrição indevida à competitividade da licitação, impedindo a participação de um maior número de licitantes no mencionado certame e prejudicando a satisfação da obtenção da proposta mais vantajosa. 
Da modalidade de licitação
54. A Prefeitura utilizou a modalidade pregão, na forma presencial, em detrimento do disposto no § 1º do art. 4º do Decreto 10.450/2005: 'O pregão deve ser utilizado na forma eletrônica, salvo nos casos de comprovada inviabilidade, a ser justificada pela autoridade competente.' 
55. Por oportuno, para as licitações cujos editais tenham sido publicados após 28 de outubro de 2019, deve-se observar o disposto no art. 1º do Decreto 10.024/2019 que revoga o Decreto 10.450/2005, onde o pregão eletrônico era preferencial, e torna obrigatória a utilização do pregão, na forma eletrônica, para a aquisição de bens e a contratação de serviços comuns, na administração pública federal.
56. Disciplina, além disso, que para a aquisição de bens e a contratação de serviços comuns pelos entes federativos, com a utilização de recursos da União decorrentes de transferências voluntárias, tais como convênios e contratos de repasse, a utilização da modalidade de pregão, na forma eletrônica, ou da dispensa eletrônica será obrigatória, exceto nos casos em que a lei ou a regulamentação específica que dispuser sobre a modalidade de transferência discipline de forma diversa as contratações com os recursos do repasse ou fique comprovada a inviabilidade técnica ou a desvantagem para a administração na realização da forma eletrônica, conforme art. 1º, § 3º e 4º, do Decreto 10.024/2019.
57. Desta forma, a utilização da modalidade pregão, na forma eletrônica deveria ter sido adotada de forma preferencial. Para a escolha da forma presencial deveria haver comprovação da inviabilidade da forma eletrônica mediante justificativa plausível, à luz do princípio da motivação do ato administrativo que impõe aos agentes públicos o dever de justificação de suas condutas, o que não ocorreu. 
58. Não obstante, em privilégio aos princípios da economicidade, da celeridade processual e do interesse público, é mais adequada a medida de manter os atos considerados válidos do Pregão Presencial 10/2019 e para as futuras contratações seja observado o disposto no Decreto 10.024/2019, no que couber. 
CONCLUSÃO
59. O representante se insurge contra a Pregão Presencial 10/2019, no que tange à aquisição de pá carregadeira, por haver exigência de que o equipamento disponha de 'vão livre do solo mínimo de 420 mm' e de 'motor próprio do fabricante', sem respaldo em elementos técnicos ou de desempenho operacional, incorrendo em restrição à competitividade da licitação, impedindo a participação de um maior número de licitantes no mencionado certame (parágrafo 13) . 
60. Este entendimento prevaleceu em cognição sumária, ante ao pedido de adoção de medida cautelar. Por estarem presentes os requisitos de 'perigo da demora' e da 'fumaça do bom direito' e de não estar presente o perigo da demora reverso, levando ao posicionamento do Ministro Relator (peça 14) no sentido de suspender cautelarmente os repasses financeiros decorrentes do Convênio 883047/2019, assinado entre a Prefeitura e a Sudeco, e determinar, entre outras medidas, a suspensão da execução do Contrato 96/2019, celebrado com a empresa Valence Máquinas e Equipamentos Ltda., cujo objeto é o fornecimento de pá carregadeira, por entender haver possível restrição à economicidade do certame e à participação de um maior número de licitantes (parágrafos 3 a 9) .
61. Por força do art. 276, §3º, do Regimento Interno do TCU foram promovidas as oitivas das partes, cujas respostas e documentos anexos constam às peças 25 a 54; bem como foram realizadas as demais comunicações cabíveis (peças 15 a 17) . 
62. Após análise das respostas das oitivas e demais documentos acostados aos autos, prevalece o entendimento exposto na análise inicial dos presentes autos às peças 11 a 14, com acréscimos na questão da escolha da modalidade de pregão, na forma presencial, sem a devida justificativa, em detrimento de pregão, na forma eletrônica, descumprindo o § 1º do art. 4º do Decreto 10.450/2005; conforme análise constante no exame técnico da presente instrução (parágrafos 54 a 58) .
PROPOSTA DE ENCAMINHAMENTO
Ante o exposto, submete-se o presente processo à consideração superior, propondo:
a) considerar a representação, no mérito, procedente.
b) determinar à Superintendência do Desenvolvimento do Centro-Oeste (Sudeco) , com fundamento no art. 250, inciso II, do Regimento Interno/TCU, que só repasse à Prefeitura Municipal de Água Limpa-GO, no âmbito do Convênio 883047/2019, os recursos financeiros no valor de R$ 326.000,00 (trezentos e vinte e seis mil reais) , inerentes à aquisição de pá carregadeira, após análise da regularidade do processo licitatório que vier a substituir o Pregão 10/2019; 
c) determinar à Prefeitura Municipal de Água Limpa-GO, com fundamento no art. 250, inciso II, do Regimento Interno/TCU, que:
c.1) promova a anulação do Contrato 96/2019 celebrado com a empresa Valence Máquinas e Equipamentos Ltda. (CNPJ 01.173.053/0001-77) , cujo objeto é o fornecimento de pá carregadeira ao Município, no valor de R$ 326.000,00, com fulcro no art. 71, IX, da Constituição Federal;
c.2) promova a anulação de todos os atos inerentes ao seguinte item do Pregão Presencial 10/2009, em razão de descumprimento do art. 3º, II, da Lei 10.520/2012 e do art. 3º, §1º, da Lei 8.666/93, na medida em que houve restrição injustificada ao caráter competitivo do certame, ao se exigir no edital, 'vão livre do solo mínimo de 420 mm' e de 'motor próprio do fabricante', sem respaldo em elementos técnicos ou de desempenho operacional:
aquisição de 01 (uma) pá carregadeira, nova (zero hora de uso) , fabricada em 2019, equipada com motor diesel turbo alimentado, potência mínima de 128hp, mínimo 4 cilindros, injeção direta, 04 tempos, direção hidráulica, peso operacional mínimo de 10.900kg, caçamba com capacidade mínima de 1,7m, transmissão com no mínimo 04 velocidade à frente e 03 à ré, eixos com diferenciais de patinagem limitada (lsd) , vão livre do solo mínimo de 420mm - freios hidráulicos multi-disco, em banho de óleo, nas quatro rodas, cabine fechada tipo rops e fops, com ar condicionado, pneus mínimos 17,5x25 - motor próprio do fabricante - sistema de monitoramento e segurança (via satélite, 4g ou gsm) .
c.3) caso realize novo procedimento licitatório para o item mencionado no subitem c.2, atente, em especial, para o seguinte:
c.3.1) na especificação da pá carregadeira no edital limite-se às características básicas do equipamento, a exemplo de potência mínima, peso operacional mínimo, volume mínimo da caçamba e dimensão mínima da sapata, salvo comprovação da necessidade de outras exigências devidamente justificadas com respaldo em elementos técnicos ou de desempenho operacional;
c.3.1) Todas as especificações técnicas da pá carregadeira devem estar justificadas técnica e economicamente, devendo estes critérios ser os mínimos necessários para a garantia da realização do objetivo para o qual o objeto da licitação será adquirido, conforme Lei 8666/1993, art. 3º, §1º; Lei 10.520/2002, art. 3º, inciso II; e Decreto 10.024/2019, art. 3º, incisos I e XI, a, 1.
c.3.2) realize pesquisa de preços prévia à licitação baseadas em cesta de preços aceitáveis, tais como os oriundos de pesquisas diretas com fornecedores ou em seus catálogos, valores adjudicados em licitações de órgãos públicos, sistemas de compras (Comprasnet) , valores registrados em atas de Sistema de Registros de Preços, avaliação de contratos recentes ou vigentes, compras e contratações realizadas por corporações privadas em condições idênticas ou semelhantes, tendo em vista o disposto no art. 26, parágrafo único, incisos II e III, e no art. 43, inciso IV, da Lei 8.666/1993; e no Decreto 10.024/2019, art. 3º, inciso XI.
c.3.3) utilize a modalidade pregão, na forma eletrônica, salvo fique comprovada a inviabilidade técnica ou a desvantagem para a administração na realização da forma eletrônica, conforme art. 1º, § 4º, do Decreto 10.024/2019.
d) encaminhar cópia da deliberação que vier a ser proferida à CBMAQ - Companhia Brasileira de Máquinas (representante) , à Prefeitura Municipal de Água Limpa/GO e à Empresa Valence Máquinas e Equipamentos Ltda.;
e) arquivar o presente processo, com fundamento no art. 169, inciso V, do Regimento Interno/TCU."
2.	Essa proposta de encaminhamento contou, essencialmente, com a anuência do dirigente da SecexDesenvolvimento (peça 57) , que fez apenas uma pequena sugestão de ajuste no teor da proposta de determinação que assim dispôs: "na especificação da pá carregadeira no edital limite-se às características básicas do equipamento, a exemplo de potência mínima, peso operacional mínimo, volume mínimo da caçamba e dimensão mínima da sapata, salvo comprovação da necessidade de outras exigências devidamente justificadas com respaldo em elementos técnicos ou de desempenho operacional".
3.	Seguem colacionados abaixo os fundamentos apresentados pelo Secretário da unidade técnica em respaldo à sua sugestão de ajuste:
"3. Como se nota, o intento pretendido pelo comando é o de fazer com que a Administração se cerque de cuidados quando da demarcação das especificações técnicas dos objetos de editais de licitação voltados à aquisição de pás carregadeiras, para que nessa tarefa não termine por restringir desmotivada e desnecessariamente a competitividade dos certames, com dano para o atendimento ao princípio do estabelecimento das especificações mínimas para a garantia do cumprimento das obrigações pretendidas com a contratação visada pela licitação, conforme Constituição Federal, art. 37, inc. XXI.
4. Ocorre que, considerado o teor do proposto e o efeito jurisprudencial decorrente de todas as deliberações prolatadas pelo TCU, é possível que, no mundo prático do dia a dia das administrações públicas brasileiras, a determinação descrita no item c.3.1 possa ser cumprida não em seu sentido orientador, com os aspectos ali expostos como itens exemplificativos que, conjuntamente, possam dar atendimento ao vetor maior pretendido (especificidade mínima que garanta o cumprimento das obrigações visadas com a contratação pública) , mas como descritor objetivo e completo dos itens que devam ser objeto de especificação técnica nos termos de referência dos editais de licitação para a contratação de pás carregadeiras.
5. Em se concretizando tal possibilidade, teríamos um atendimento não consentâneo com o pretendido pela deliberação.
6. Para, então, mitigar o risco de aplicações distendidas do pretendido pelo marco legal e referendado pela jurisprudência do TCU, proponho que a determinação do item c.3.1 seja aprovada nos termos a seguir:
Conforme o princípio da especificidade mínima que garanta o cumprimento das obrigações, estabelecido pela Constituição Federal, art. 37, inc. XXI, as especificações técnicas dos objetos das licitações, inclusive pás carregadeiras, devem ser justificadas tecnicamente, devendo estes critérios ser os mínimos necessários para a garantia da realização do objetivo para o qual o objeto da licitação será adquirido; e todo esse nexo relacional deve estar justificado nos autos do processo licitatório.
 (...) "
	É o Relatório.

8.1. Daniel Fernando Jesus da Silva (CPF 004.810.225-38), Lidiane Cáo Gonçalves (CPF 024.378.201-24), Nathália Gonçalves Araújo Lopes de Oliveira (CPF 045.510.981-83) e outros, representando a CBMAQ - Companhia Brasileira de Máquinas (procuração à peça 4);
8.2. Alexandre Figueiredo de Andrade Urbano (OAB/MG 55.283), André Canelas Alves (OAB/MG 52.006-E), Cecília Bouissou Morais Soares (OAB/RJ 216.552), Geraldo Luiz de Moura Tavares (OAB/MG 31.817), Leonan de Freitas Magalhães (OAB/MG 54.145-E), Maria Raquel de Sousa Lima Uchoa (OAB/MG 62.954) e outros, representando a Valence Máquinas e Equipamentos Ltda. (procurações e substabelecimento às peças 20, 21 e 24);
8.3. Lorena Rodrigues Rocha Ottobeli (OAB/GO 48.258) e Oscar Santos de Moraes Morando (OAB/GO 42.535), representando o Município de Água Limpa/GO (procuração à peça 55).

Não atuou.

REPRESENTAÇÃO. LICITAÇÃO NO MUNICÍPIO DE ÁGUA LIMPA-GO COM PREVISÃO DE APORTE DE RECURSOS FEDERAIS. RESTRIÇÃO INDEVIDA À COMPETITIVIDADE DO CERTAME QUANTO A UM DOS EQUIPAMENTOS LICITADOS (PÁ CARREGADEIRA). REPRESENTAÇÃO PROCEDENTE. FIXAÇÃO DE PRAZO PARA QUE A LICITAÇÃO SEJA ANULADA QUANTO AO REFERIDO ITEM, ASSIM COMO O SUBSEQUENTE CONTRATO.

REPRESENTAÇÃO (REPR)

Secretaria de Controle Externo do Desenvolvimento Econômico (SecexDesenvolvimento).

Conforme se extrai do Relatório precedente, trata-se de Representação formulada pela Companhia Brasileira de Máquinas (CBMAQ) , com base no § 1º do art. 113 da Lei 8.666, de 21/6/1993, reportando a esta Corte de Contas o cometimento de irregularidades pelo Município de Água Limpa-GO na condução do Pregão Presencial 10/2019, realizado em 25/10/2019, para aquisição de um caminhão coletor/compactador de lixo e uma pá carregadeira a serem pagos com recursos públicos federais transferidos àquela edilidade pela Superintendência do Desenvolvimento do Centro-Oeste (Sudeco) no âmbito do Convênio 883047/2019.
2.	A irregularidade suscitada nos autos consiste em exigências com potencial de comprometer o caráter competitivo do aludido Pregão Presencial 10/2019, mais precisamente nas seguintes especificações relativas à pá carregadeira que se pretende adquirir: (i) "vão livre do solo mínimo de 420 mm" e (ii) "motor próprio do fabricante", segundo Termo de Referência constante do Anexo II do edital daquele certame (peça 2, p. 21) .
3.	Com a adoção de medida cautelar no bojo deste processo mediante decisão monocrática (peça 14) determinando a suspensão (i) do repasse de recursos pelo órgão concedente e (ii) a execução do Contrato 96/2019 firmado com a empresa Valence Máquinas e Equipamentos Ltda., foram chamadas aos autos esta contratada e o Município de Água Limpa-GO para apresentarem esclarecimentos sobre os fatos em apuração.
4.	Naquele mesmo despacho de peça 14, acolhendo o exame preliminar empreendido pela unidade técnica encarregada de instruir o presente feito, Secretaria de Controle Externo do Desenvolvimento Econômico (SecexDesenvolvimento) , decidi conhecer desta Representação, eis que satisfeitos os requisitos previstos nos arts. 235 e 237, inciso VII, do Regimento Interno do TCU, combinados com o art. 113, § 1º, da Lei de Licitações e Contratos Administrativos, e com o art. 103, § 1º, da Resolução-TCU 259, de 7/5/2014, decisão esta que ora ratifico.
5.	Dito isso, submeto ao Plenário, nos termos do art. 276, § 1º, do Regimento Interno desta Corte, o referendo da supramencionada providência cautelar e, ato contínuo, passo a tratar do mérito da presente Representação, deixando consignado, desde já, minha concordância com o encaminhamento sugerido pela unidade instrutiva no sentido de se fixar prazo, com respaldo no art. 71, inciso IX, da Constituição Federal de 1988, para que o Município de Água Limpa-GO proceda à anulação do Pregão Presencial 10/2019 relativamente ao item pá carregadeira, assim como do subsequente Contrato 96/2019, celebrado com a empresa Valence Máquinas e Equipamentos Ltda. (CNPJ 01.173.053/0001-77) no valor de R$ 326.000,00.
6.	Com efeito, segundo concluiu a SecexDesenvolvimento, os esclarecimentos apresentados pela empresa Valence (peça 25) e pelo Município de Água Limpa-GO (peça 27) não lograram justificar, por meio de elementos técnicos ou de desempenho operacional, a necessidade das especificações exigidas para a pá carregadeira licitada, as quais acabaram por restringir injustificadamente a competitividade do Pregão Presencial 10/2019, impedindo a participação de um maior número de licitantes no mencionado certame.
7.	Referida restrição se evidencia no fato de que somente uma empresa, a Valence Máquinas e Equipamentos Ltda., apresentou proposta de preço para o item pá carregadeira (peça 7, p. 3) , o que se agrava ao se considerar que outras empresas apresentaram impugnação ao edital com ressalvas às especificações ora criticadas (peça 39, p.9-15) .
8.	Igualmente digno de destaque o fato de que a proposta apresentada em 25/10/2019 pela empresa Valence (peça 42, p. 2-3) , além de não ter apresentado qualquer desconto em relação ao preço de referência do certame (R$ 326.000,00; peça 30, p. 4) , superou em R$ 10.000,00 o preço por ela mesmo cotado em 17/5/2019 (peça 5) e em 12/7/2019 (peça 6) atendendo consulta de preços formulada pelo Município de Água Limpa-GO.
9.	Parece-me claro, portanto, que houve restrição à competitividade do Pregão Presencial 10/2019, amoldando-se com perfeição ao caso em tela a afirmação feita pela SecexDesenvolvimento, com base em precedente desta Corte de Contas (Acórdão 2383/2014-TCU-Plenário, da relatoria do Ministro José Múcio Monteiro) , no sentido de que a Administração, por ocasião do planejamento de suas aquisições de equipamentos, deve identificar, previamente à elaboração das especificações técnicas e à cotação de preços, um conjunto representativo dos diversos modelos existentes no mercado que possam atender completamente suas necessidades, de modo a caracterizar a realização de ampla pesquisa de mercado e evitar o direcionamento do certame para modelo específico pela inserção no edital de características atípicas.
10.	Nessas circunstâncias, nos termos sugeridos pela unidade instrutiva, cabe determinar a anulação do Pregão Presencial 10/2019 no que tange ao item pá carregadeira, assim como do subsequente Contrato 96/2019, por afronta ao princípio da ampla competitividade aplicável às contratações da administração pública e prestigiado pela Lei 8.666/1993 em diversos de seus dispositivos, especialmente nos arts. 3º, § 1º, inciso I, 6º, inciso IX, alíneas "c" e "d", 23, §§ 1º e 7º, 25 e 90.
11.	Da mesma forma pertinente a definição, segundo proposto na instrução de mérito (peça 56, p. 11) , de alguns critérios a serem observados pelo Município de Água Limpa-GO caso opte por realizar novo procedimento licitatório para aquisição de pá carregadeira com recursos públicos federais, inclusive no que diz respeito à necessidade de se utilizar a modalidade pregão na forma eletrônica, salvo fique comprovada a inviabilidade técnica ou a desvantagem para a administração, de acordo com o previsto no art. 1º, § 4º, do Decreto 10.024, de 20/9/2019.
12.	Permito-me, por fim, em complemento ao exame de mérito empreendido pela unidade instrutiva, esclarecer à empresa Valence que, diferentemente do que ela parece crer (peça 25, p. 16, in fine) , mostra-se absolutamente lícita, mesmo porque amparada na Lei Maior de 1988, a expedição de determinação pelo TCU para que o Município de Água Limpa-GO, diante da ilegalidade apurada neste TC Processo 037.325/2019-1, providencie a anulação do Pregão Presencial 10/2019 relativamente ao item pá carregadeira, assim como do subsequente Contrato 96/2019.
13.	A sustação a cargo do Poder Legislativo somente se aplica em caso de inércia do órgão ou entidade para o qual o TCU decide assinar prazo para que sejam adotadas as providências necessárias ao exato cumprimento da lei. Não é outra a intelecção conjunta dos incisos IX e X e do § 1º do art. 71 da Constituição Federal de 1988, que assim dispõem:
"Art. 71. O controle externo, a cargo do Congresso Nacional, será exercido com o auxílio do Tribunal de Contas da União, ao qual compete:
 (...) 
IX - assinar prazo para que o órgão ou entidade adote as providências necessárias ao exato cumprimento da lei, se verificada ilegalidade;
X - sustar, se não atendido, a execução do ato impugnado, comunicando a decisão à Câmara dos Deputados e ao Senado Federal;
 (...) 
§ 1º No caso de contrato, o ato de sustação será adotado diretamente pelo Congresso Nacional, que solicitará, de imediato, ao Poder Executivo as medidas cabíveis." (negritos não constam no original) 
14.	A matéria também se encontra positivada na Lei Orgânica do TCU (Lei 8.443, de 16/7/1992) e no Regimento Interno desta Corte, ambos absolutamente alinhados com os comandos constitucionais colacionados acima, conforme se depreende dos seguintes dispositivos:
Lei 8.443/1992:
"Art. 45. Verificada a ilegalidade de ato ou contrato, o Tribunal, na forma estabelecida no Regimento Interno, assinará prazo para que o responsável adote as providências necessárias ao exato cumprimento da lei, fazendo indicação expressa dos dispositivos a serem observados.
§ 1º No caso de ato administrativo, o Tribunal, se não atendido:
I - sustará a execução do ato impugnado;
II - comunicará a decisão à Câmara dos Deputados e ao Senado Federal;
III - aplicará ao responsável a multa prevista no inciso II do art. 58 desta Lei.
§ 2º No caso de contrato, o Tribunal, se não atendido, comunicará o fato ao Congresso Nacional, a quem compete adotar o ato de sustação e solicitar, de imediato, ao Poder Executivo, as medidas cabíveis.
§ 3º Se o Congresso Nacional ou o Poder Executivo, no prazo de noventa dias, não efetivar as medidas previstas no parágrafo anterior, o Tribunal decidirá a respeito da sustação do contrato." (negritos não constam no original) 
Regimento Interno do TCU
"Art. 251. Verificada a ilegalidade de ato ou contrato em execução, o Tribunal assinará prazo de até quinze dias para que o responsável adote as providências necessárias ao exato cumprimento da lei, com indicação expressa dos dispositivos a serem observados, sem prejuízo do disposto no inciso IV do caput e nos §§ 1º e 2º do artigo anterior.
§ 1º No caso de ato administrativo, o Tribunal, se não atendido:
I - sustará a execução do ato impugnado;
II - comunicará a decisão à Câmara dos Deputados e ao Senado Federal;
III - aplicará ao responsável, no próprio processo de fiscalização, a multa prevista no inciso VII do art. 268.
§ 2º No caso de contrato, o Tribunal, se não atendido, adotará a providência prevista no inciso III do parágrafo anterior e comunicará o fato ao Congresso Nacional, a quem compete adotar o ato de sustação e solicitar, de imediato, ao Poder Executivo, as medidas cabíveis.
§ 3º Se o Congresso Nacional ou o Poder Executivo, no prazo de noventa dias, não efetivar as medidas previstas no parágrafo anterior, o Tribunal decidirá a respeito da sustação do contrato.
§ 4º Verificada a hipótese do parágrafo anterior, e se decidir sustar o contrato, o Tribunal:
I - determinará ao responsável que, no prazo de quinze dias, adote as medidas necessárias ao cumprimento da decisão;
II - comunicará o decidido ao Congresso Nacional e à autoridade de nível ministerial competente." (negritos também não constam no original) 
15.	No caso concreto em exame, somente em caso de descumprimento, por parte do Município de Água Limpa-GO, à determinação que ora se propõe expedir é que se aplica o § 1º do art. 71 da Carta Cidadã invocado pela empresa Valence Máquinas e Equipamentos Ltda. em sua defesa (peça 25, p. 16, in fine) .
16.	Não custa frisar que eventual resistência, por parte da sobredita edilidade, em dar cumprimento à determinação que ora se sugere encaminhar-lhe poderá ensejar a apenação do agente responsável, com fundamento no art. 58, § 1º, da Lei 8.443/1992, combinado com os arts. 251, § 2º, e 268, inciso VII, do Regimento Interno do TCU.
17.	Com essas considerações, encerro meu pronunciamento, mas não sem antes repisar que, em relação às demais questões ventiladas nesta Representação, adoto como razões de decidir o exame técnico empreendido pela SecexDesenvolvimento à peça 56 dos autos, com os ajustes sugeridos à peça 57 pelo titular da aludida unidade técnica especializada.
	Ante o exposto, acolhendo os pareceres precedentes, VOTO por que o Tribunal adote a deliberação que ora submeto à apreciação deste Colegiado.
TCU, Sala das Sessões Ministro Luciano Brandão Alves de Souza, em 5 de fevereiro de 2020.
AROLDO CEDRAZ 
Relator